臺灣彰化地方法院民事判決
109年度訴字第789號
原      告  陳威霖  



被      告  陳文理  
法定代理人  陳進村  
被      告  林造成  

            林進興  

            林春招  

            林育新  

            林育川  

            林燕珊  

            林語蘋  

            洪林不  

            林瓊珠  

            林菊    

            林瓊西  

            林瓊雲  

上列當事人間請求分割共有物事件，本院於民國110年4月14日言
詞辯論終結，判決如下：
    主  文
被告林進興、林春招、林育新、林育川、林燕珊、林語蘋、洪林
不、林瓊珠、林造成、林菊、林瓊西、林瓊雲，應就被繼承人林
椪砂所遺坐落彰化縣○○鄉○○○段000地號應有部分5/198之土地所
有權，辦理繼承登記。
兩造所共有坐落彰化縣○○鄉○○○段000地號、面積9,334.88平方公
尺土地，分割如附圖（彰化縣二林地政事務所收件日期文號109
年12月7日二土測字第2201號）所示，編號A部分面積2,875.90平
方公尺土地，由被告陳文理取得；編號B部分面積4,752.30平方
公尺土地，由原告取得；編號C部分面積1,470.95平方公尺土地
，由被告林造成取得；編號D部分面積235.73平方公尺土地，由
被告林進興、林春招、林育新、林育川、林燕珊、林語蘋、洪林
不、林瓊珠、林造成、林菊、林瓊西、林瓊雲共同取得，並維持
公同共有。
訴訟費用由兩造按附表所示比例負擔。
    事實及理由
一、按訴狀送達後，原告不得將原訴變更或追加他訴，但該訴訟
    標的對於數人必須合一確定，追加其原非當事人之人為當事
    人者，不在此限。民事訴訟法第255條第1項第5款定有明文
    。共有物之分割，於共有人全體有法律上之利害關係，須共
    有人全體始得為之，故請求分割共有物之訴，屬於民事訴訟
    法第56條第1項所稱訴訟標的對於共同訴訟之各人必須合一
    確定。本件原共有人林椪砂於民國28年5月26日（昭和14年5
    月26日）死亡，其繼承人為戶內家屬之男子直系卑親屬即林
    石龍、林柱2人，林石龍於65年10月27日死亡，其繼承人為
    林進興、林春招、林育新、林育川、林燕珊、林語蘋、洪林
    不、林瓊珠；而林柱於86年6月21日死亡，其繼承人為林造
    成、林菊、林瓊西、林瓊雲，故原共有人林椪砂就系爭彰化
    縣○○鄉○○○段000地號（重測前為王功段302-1地號）土地之
    應有部分之所有權由林進興、林春招、林育新、林育川、林
    燕珊、林語蘋、洪林不、林瓊珠、林造成、林菊、林瓊西、
    林瓊雲繼承，又被告林造成原本即為系爭土地之共有人，因
    此原告追加林進興、林春招、林育新、林育川、林燕珊、林
    語蘋、洪林不、林瓊珠、林菊、林瓊西、林瓊雲為被告，核
    與首揭規定相符。
二、被告經合法通知，均無正當理由未於言詞辯論期日到場，核
    無民事訴訟法第386條所列各款情形，爰依原告之聲請，由
    其一造辯論而為判決。
三、原告聲明求為判決①被告林進興、林春招、林育新、林育川
    、林燕珊、林語蘋、洪林不、林瓊珠、林造成、林菊、林瓊
    西、林瓊雲應就其被繼承人林椪砂所遺坐落彰化縣○○鄉○○○
    段000地號土地之應有部分5/198，辦理繼承登記。②兩造共
    有坐落彰化縣○○鄉○○○段000地號、面積9,334.88平方公尺土
    地，分割如附圖（即彰化縣二林地政事務所收件日期文號10
    9年12月7日二土測字第2201號土地複丈成果圖）所示，編號
    A部分面積2,875.90平方公尺土地，由被告陳文理取得；編
    號B部分面積4,752.30平方公尺土地，由原告陳威霖取得；
    編號C部分面積1,470.95平方公尺土地，由被告林造成取得
    ；編號D部分面積235.73平方公尺土地，由被告林進興、林
    春招、林育新、林育川、林燕珊、林語蘋、洪林不、林瓊珠
    、林造成、林菊、林瓊西、林瓊雲共同取得並維持公同共有
    。主張略以：
　　⑴兩造共有坐落彰化縣○○鄉○○○段000地號，面積9,334.88平
      方公尺土地（重測前為王功段302-1地號，面積9,290平方
      公尺），應有部分詳如附表所示。系爭土地無因物之使用
      目的不能分割，亦無定有不分割之期限，因無法協議為分
      割，爰起訴請求法院裁判分割。
　　⑵系爭土地南側為王功村功湖路王功段379巷，往西通台17線
      省道及台61線快速道路，往東通文津村，以往共有人分別
      耕作區塊為東西向，除被告林造成使用範圍臨功湖路王功
      段379巷外，其他共有人之使用區域皆無法直接連通道路
      ，除耕作運輸不便，亦無法申請畜牧設施容許使用，影響
      土地利用經濟效益。依原告分割方案於分割後各筆土地為
      南北走向，除編號A部分土地須跨越數公尺寬彰化縣○○○○○
      ○○○地○○段00000地號）連通南側道路外，編號B、C、D部
      分土地南側皆可直接臨功湖路王功段379巷道路，除可達
      運輸方便之利，亦能提升土地經濟利益價值，堪為合理之
      分割方式。因被告陳文理長年臥病在床無法耕作，均由原
      告代為經營管理使用土地，雖編號A部分土地未直接臨靠
      道路，仍可藉由原告分得之B部分土地通行，無礙耕作，
      且原告可將A、B部分土地合併使用，擴大經營規模，提高
      耕作效益，符合政府推行之擴大農場政策。又編號A部分
      土地西側毗鄰同段304地號土地，304地號土地之所有權人
      為陳進村，其係陳文理之法定代理人，編號A部分土地如
      日後由陳進村取得，亦可與其所有之304地號土地合併利
      用。而編號D部分土地地形狹長，不符耕作效益，且公同
      共有人數眾多，不易處理，最佳結果是出售予毗鄰土地之
      所有人，由公同共有人分配價金。系爭土地上沒有建物，
      只有原告在上面耕作，經原物分割後，不用鑑價相互補償
      等語。
四、被告方面
　㈠被告陳文理未於言詞辯論期日到場，惟提出書狀略謂同意依
    原告提出之方案分割等語。　
　㈡其餘被告均未於言詞辯論期日到場，亦未提出書狀作何聲明
    或陳述。
五、得心證之理由
  ㈠按「因繼承、強制執行、徵收、法院之判決或其他非因法律
    行為，於登記前已取得不動產物權者，應經登記，始得處分
    其物權。」，此為民法第759條所明定。而分割共有物，性
    質上為處分行為，依上開法條規定，共有不動產之共有人中
    有人死亡時，於其繼承人未為繼承登記以前，自不得分割共
    有物。因此，本件原告為分割共有物，以訴訟經濟而一併請
    求迄未辦理繼承登記之死亡共有人之繼承人辦理繼承登記，
    尚無不合，自應准許。本件原告主張坐落彰化縣○○鄉○○○段0
    00地號土地（重測前為王功段302-1地號土地，下稱系爭土
    地）登記共有人林椪砂之應有部分為5/198，繼承人林進興
    、林春招、林育新、林育川、林燕珊、林語蘋、洪林不、林
    瓊珠、林造成、林菊、林瓊西、林瓊雲尚未辦理繼承登記等
    語，有土地登記第一類謄本、戶籍謄本、繼承系統表為證，
    被告均未到庭作何爭執，故原告基於共有人之共有物分割請
    求權，請求被告林進興等人辦理繼承登記，即屬正當，應予
    准許，判決如主文第1項所示。
  ㈡又按各共有人，除法令另有規定外，得隨時請求分割共有物
    。但因物之使用目的不能分割或契約訂有不分割之期限者，
    不在此限。民法第823條第1項定有明文。經查：系爭土地為
    兩造所共有，共有人之應有部分如附表所示，兩造未訂有不
    分割之特約，亦無依其使用目的不能分割情形，惟無法協議
    為分割等語，有原告所提土地登記第一類謄本、地籍圖謄本
    為證，且被告未到庭做何爭執，兩造既無法協議為分割，則
    原告請求裁判為分割，依民法第823條第1項之規定，即屬正
    當，應予准許。
  ㈢再按分割之方法不能協議決定，或於協議決定後因消滅時  
    效完成經共有人拒絕履行者，法院得因任何共有人之請求，
    命為下列之分配：一、以原物分配於各共有人。民法第824
    條第2項第1款段定有明定。復按農業發展條例所稱耕地，指
    依區域計畫劃定為特定農業區、一般農業區、山坡地保育區
    及森林區之農牧用地。每宗耕地分割後每人所有面積未達0.
    25公頃者，不得分割。但本條例89年1月4日修正施行後所繼
    承之耕地，或修正施行前之共有耕地，得分割為單獨所有；
    辦理分割為單獨所有者，應先取得共有人之協議或法院確定
    判決，其分割後之宗數，不得超過共有人人數，農業發展條
    例第3條第11款及第16條第1項第3、4款、第2項分別定有明
    文。經查：系爭土地為一般農業區農牧用地，自屬農業發展
    條例所規定之耕地，經本院向彰化縣二林地政事務所函詢系
    爭土地分割之限制，依該所函覆最多僅能分割為4筆等情，
    有該所函在卷可憑，因此系爭土地分割之筆數應以4筆為限
    。又查，原告主張系爭土地依附圖（彰化縣二林地政事務所
    收件日期文號109年12月7日二土測字第2201號）所示之分割
    方法為原物分割，即編號A部分面積2,875.90平方公尺土地
    ，由被告陳文理取得；編號B部分面積4,752.30平方公尺土
    地，由原告取得；編號C部分面積1,470.95平方公尺土地，
    由被告林造成取得；編號D部分面積235.73平方公尺土地，
    由被告林進興、林春招、林育新、林育川、林燕珊、林語蘋
    、洪林不、林瓊珠、林造成、林菊、林瓊西、林瓊雲共同取
    得，並維持公同共有等語，此一方割方法，核與兩造按應有
    部分換算之面積相符，且分割後之各筆土地地形均屬完整，
    分割筆數為4筆，亦合於上開法律規定，而被告並未有何其
    他分割意見，故本院斟酌附圖所示之分割方法，尚屬公平合
    理，爰為判決分割如主文第2項所示。
  ㈣末按因共有物分割、經界或其他性質上類似之事件涉訟，由
    敗訴當事人負擔訴訟費用顯失公平者，法院得酌量情形，命
    勝訴之當事人負擔其一部，民事訴訟法第80條之1定有明文
    。本件係因分割共有物事件涉訟，原告雖獲得勝訴判決，然
    亦應分擔訴訟費用，始符合公平，爰判決由兩造按附表所示
    訴訟費用負擔比例，分擔本件訴訟費用。
五、訴訟費用負擔之依據：民事訴訟法第78條、第80條之1、第8
    5條第1項但書、第85條第2項。 
中　　華　　民　　國　　110 　年　　5 　　月　　12　　日
                  民事第二庭    法　官　陳弘仁
以上正本係照原本作成。
如對判決上訴，應於判決送達後20日內向本院提出上訴狀。如委
任律師提起上訴者，應一併繳納上訴審裁判費。
中　　華　　民　　國　　110 　年　　5 　　月　　12　　日
                                書記官　許雅涵
附表
編號 共有人姓名 應有部分 訴訟費用 負擔比例 1 林椪砂之繼承人：即林進興、林春招、林育新、林育川、林燕珊、林語蘋、洪林不、林瓊珠、林造成、林菊、林瓊西、林瓊雲 公同共有 5/198 5/198 （由林椪砂之繼承人連帶負擔） 2 陳文理 61/198 61/198 3 林造成 312/1980 312/1980 4 陳威霖 1008/1980 1008/1980